【裁判字號】    94,訴,388
【裁判日期】    950412
【裁判案由】    誣告
【裁判全文】
臺灣士林地方法院刑事判決               94年度訴字第388號
公  訴  人  臺灣士林地方法院檢察署檢察官
被      告  甲○○
指定辯護人  本院公設辯護人丙○○
上列被告因誣告案件，經檢察官提起公訴（92年度偵續一字第44
號），本院判決如下：
    主  文
甲○○無罪。
    理  由
一、公訴意旨略以：被告甲○○自民國65年間起向告訴人丁○○
    之父陳塗生（已於73年6 月24日死亡）承租臺北市○○○路
    ○ 段40之2 號（非戶政機關編定門牌）木造平房及其前面空
    地（坐落於現今之臺北市○○區○○段1 小段64、64-3、66
    -3地號），之後被告陸續在空地上搭建房屋，並於68年9 月
    24日經戶政機關核發編定門牌號碼「臺北市○○區○○里○
    鄰○○○路○ 段臨42之6 號」，自67年11月20日起，與陳塗
    生簽訂房屋租賃契約，並由陳塗生之姪子陳萬清（陳土水之
    子，已於89年9 月4 日死亡）執筆擬定租賃契約，約定租賃
    期限為一年，租金每月新臺幣（下同）1 萬1500元，空地增
    建部分租賃期滿交還房屋時，無條件歸出租人所有，之後每
    年換約，至73年11月月20日換約時，因陳塗生於73年6 月24
    日死亡，遂由陳萬清以陳塗生之子丁○○名義與被告續簽租
    約，條件大致均沿用舊約，僅租金增為1 萬6000元，一年期
    滿後，雖未再續簽租約，然被告繼續占有使用系爭租賃物，
    陳塗生之妻陳林善則繼續向被告收取租金，雙方遂以不定期
    之方式繼續租賃契約。至80年、81年間，因臺北市政府在社
    子島禁建地區擬開發興建公共工程洲美快速道路，被告與丁
    ○○、陳江傳（丁○○之弟）等人為使渠等上揭未辦理保存
    登記之違章建築符合領取拆遷處理費之相關規定，被告以「
    臺北市○○區○○里○○○路42之6 號」、丁○○與陳江傳
    則以「臺北市○○區○○里○○○路40之2 號」分別在81年
    間向稅捐機關申請設立房屋稅籍，被告部分於81年5 月19日
    經核定房屋稅稅籍面積共949 平方公尺，丁○○與陳江傳部
    分申報後經核定面積為1200平方公尺，至83年間申請更正核
    定為266 平方公尺，且先後自81年5 月及4 月起課房屋稅，
    被告則繼續向陳塗生之遺屬承租房地。嗣臺北市政府為興建
    洲美快速道路第一期工程，於88年間清查拆遷戶時，初步認
    定「延平北路7 段42之6 號」房屋（包含原向陳塗生承租之
    40之2 號部分）為被告所有，「40之2 號」則未列在違建拆
    遷戶清冊中。90年4 月2 日臺北市政府工務局發函包括被告
    在內之洲美快速道路第一期新建工程預定地違建戶應於90年
    4 月30日前自行拆除，丁○○獲悉後，認雙方之租賃契約約
    定「空地增建部分租賃期滿歸甲方（出租人）所有…」，伊
    始為拆遷處理費之領取權人，遂央求金天放代為撰寫而於90
    年4 月17日以臺北榮星郵局第930 號存證信函發函臺北市政
    府工務局建築管理處及被告，並附上73年11月20日之房屋租
    賃契約（下稱系爭租賃契約）為憑，要求臺北市政府勿發放
    拆遷處理費給被告，被告接獲上揭存證信函後，明知在陳塗
    生死亡後，仍向陳家承租房地，且73年11月20日之租賃契約
    ，係由陳萬清以丁○○之名義與其更換之新約，「甲○○」
    之印文亦為其所有，竟不思循正當法律途徑以釐清私權糾紛
    ，意圖使丁○○受刑事處分，於90年4 月18日下午2 時10分
    許，向臺灣士林地方法院檢察署申告丁○○涉有偽造文書等
    犯行，指稱系爭租賃契約上之承租人簽名與蓋章均非其所為
    ，係丁○○偽造等情，並於同年6 月15日，接續向臺灣士林
    地方法院檢察署提出告訴狀，誣指丁○○偽造系爭租賃契約
    ，嗣經臺灣士林地方法院檢察署檢察官先後以90年度偵字第
    8677號、91年度偵續字第75號及92年度偵續一字第15號案件
    偵查，均認丁○○所涉偽造文書罪嫌不足而為不起訴處分，
    並經臺灣高等法院檢察署駁回再議而確定，因認被告涉犯刑
    法第169 條第1 項之誣告罪嫌。
二、公訴人認被告涉犯誣告罪嫌，無非係以被告之供述、告訴人
    丁○○之指訴、證人陳江傳、余天放之證言，及鑑定人乙○
    ○之鑑定意見，並有系爭租賃契約、歷年租賃契約、房屋稅
    籍申報與核定資料、拆遷補償暨違章建築處理辦法、拆遷經
    費發放名冊、戶政事務所函、本院90年度訴字第1589號民事
    判決等證據佐證為其主要論據。惟訊據被告堅決否認有何誣
    告犯行，辯稱：伊向陳塗生承租臺北市○○○路○ 段40之2
    號木造平房及其前面空地，不是40之6 號房屋，73年11月20
    日訂立之租賃契約上「甲○○」之簽名及蓋章不是伊所為，
    是丁○○所偽造等語。
三、按犯罪事實，應依證據認定之，無證據不得認定犯罪事實。
    又不能證明被告犯罪者，應諭知無罪之判決，刑事訴訟法第
    154 條第2 項、第301 條第1 項分別定有明文。次按刑事訴
    訟法所謂認定犯罪事實之證據，係指足以認定被告確有犯罪
    行為之積極證據而言，該項證據自須適合於被告犯罪事實之
    認定，始得採為斷罪資料。如未能發現相當證據，或證據不
    足以證明，自不能以推測或擬制之方法，以為裁判之基礎。
    又刑事訴訟上證明之資料，無論其為直接或間接之證據，均
    須達於一般之人均不致有所懷疑，而得確信其為真實之程度
    ，始得據為有罪之認定，若其關於被告是否犯罪之證明未能
    達此程度，而有合理性懷疑之存在，致使無從形成有罪之確
    信，根據「罪證有疑，利於被告」之證據法則，即不得遽為
    不利於被告之認定（最高法院29年上字第3105號、40年臺上
    字第86號、76年臺上字第4986號判例參照）。又誣告罪之成
    立，須其申告內容完全出於憑空捏造，若有出於誤會或懷疑
    有此事實而為申告，所告尚非全然無因，衹因缺乏積極證明
    致被誣告人不受訴追處罰者，尚難遽以誣告論罪。又告訴人
    所訴事實，不能證明其係實在，對於被訴人為不起訴處分確
    定者，是否構成誣告罪，尚應就其有無虛構誣告之故意為斷
    ，並非當然可以誣告罪相繩（最高法院43年台上字第251 號
    、59年臺上字第581號判例參照）。
四、經查：
  (一)被告於90年4 月18日下午2 時10分許，向臺灣士林地方法院
    檢察署申告丁○○涉有偽造文書犯行，指稱系爭租賃契約上
    之承租人簽名與蓋章均非其所為，係丁○○偽造等情，並於
    90年6 月15日，接續向臺灣士林地方法院檢察署提出告訴狀
    ，指訴丁○○偽造系爭租賃契約，嗣經臺灣士林地方法院檢
    察署檢察官偵查後，認丁○○所涉偽造文書罪嫌不足而為不
    起訴處分，並經臺灣高等法院檢察署駁回再議而確定，有該
    署90年度偵字第8677號、91年度偵續字第75號及92年度偵續
    一字第15號不起訴處分書各一份在卷可憑。
  (二)被告自65年間起向丁○○之父陳塗生承租臺北市○○○路○
    段40之2 號（非戶政機關編定門牌）木造平房及其前面空地
    （坐落於現今之臺北市○○區○○段1 小段64、64 -3 、66
    -3地號），自67年11月20日起至73年10月19日止，與陳塗生
    簽訂房屋租賃契約，並由陳塗生之姪子陳萬清執筆擬定租賃
    契約，約定租賃期限為一年，租金每月1 萬1500元，空地增
    建部分租賃期滿交還房屋時，無條件歸出租人所有等情，業
    據被告於前述告訴丁○○涉嫌偽造文書案件偵查中指訴綦詳
    ，且為告訴人所不爭執，並有丁○○提出之67、69、71、72
    年等四份租賃契約在卷可佐，堪信為真實。惟觀諸此四份租
    約上均載明：房屋所在地及使用範圍「台北市○○○路○ 段
    40號之2 平（家）房及前面空地全部」，核與系爭租賃契約
    所載「台北市○○○路○ 段40號之6 木造房屋及空地」相異
    ，且承租人「甲○○」之簽名筆跡與系爭租約所載「甲○○
    」之簽名筆跡相較，其筆劃之運筆轉折亦截然不同，自難認
    系爭租約係被告親自簽訂。
  (三)被告承租上開房地後，在空地上搭建房屋，於68年9 月24日
    經戶政機關核發編定門牌號碼為臺北市○○區○○里○ 鄰○
    ○○路○ 段臨42之6 號（系爭房屋），被告並於該日即設籍
    在該房屋，此有房屋稅籍資料、士林戶政事務所68年9 月24
    日北市警士戶門字第290 號函、臺北市稅捐稽徵處士林分處
    90 年11 月13日北市稽士林乙字第9062557007號函及房屋稅
    繳款書等在卷可稽，足見系爭房屋為被告所有。系爭房屋既
    係被告所有，而系爭租約之租賃標的為系爭房屋，被告承租
    自己之房屋使用，顯違常理。
  (四)丁○○於偵查中陳稱被告向伊父陳塗生承租臺北市○○○路
    ○ 段40號之2 平家房及前面空地全部，租約是由伊堂哥哥陳
    萬清處理，陳塗生死亡後，由陳萬清以伊名義繼續與被告簽
    約，並由伊母繼續收取租金，系爭租約是陳萬清與被告簽的
    ，因伊不識字，故委託陳萬清簽約等語，又於審理時證稱：
    系爭租約是於90年間陳萬清交給伊妻，伊妻再交給伊，系爭
    租約簽約時伊不在現場，伊從未與被告簽過租約等語（見95
    年3 月22日審判筆錄），足見系爭租約是否確為被告所親為
    ，丁○○並未目睹，其上開指訴或證言，自不足採為被告不
    利之認定。
  (五)證人陳江傳於偵查中供稱：「（42之6 號房屋座落位置？）
    斜線部分是40之2 號，42之6 號是中間空白的空地《見90年
    度偵字第11474 號偵查卷第62頁之平面圖》」、「（88年間
    40之2 號的房子是否存在？）有存在，與被告的房屋連在一
    起」等語（見92年偵續字第30號偵查卷第48、81頁），再參
    諸被告於偵查中一再堅稱：40之2 號房屋20多坪，其自己蓋
    之42之6 號房屋200 多坪等語（見92年偵續字第30號偵查卷
    第45、81頁），足證40之2 號房屋與42之6 號房屋，應屬不
    同之房屋，堪認42之6 房屋確係被告所搭建無疑。
  (六)證人金天放於偵查中證稱：伊撰寫90年4 月17日第930 號存
    證信函前曾看過系爭租賃契約等語（見92年度偵續一字第15
    號偵查卷第53頁），其證言僅能證明有系爭租賃契約存在，
    但不足以證明系爭租賃契約是被告親自簽訂之事實。
  (七)系爭租賃契約上之「甲○○」簽名及印文經送鑑定結果，系
    爭租賃契約與「40之1 號房屋」71年之租賃契約所蓋「甲○
    ○」印文間文字紋線、邊框均吻合，惟未能就印文間特徵比
    對部分給予肯定結論；系爭租賃契約與67、69、71年等三份
    租賃契約所蓋印「甲○○」間之文字字跡紋路均不吻合；送
    驗72年度租賃契約印文背景、文字重疊造成印文特徵難以觀
    察，致無法比對，有憲兵司令部刑事鑑識中心93年11月3 日
    （93）安鑑字第00031 號鑑定書在卷可稽，且鑑定人乙○○
    即憲兵司令部刑事鑑識中心中尉於偵查中到庭證稱：有關甲
    ○○筆跡之鑑定，通常是三人輪流做鑑定，伊認為甲○○筆
    跡無法比對，因為其筆跡變化太大，自己的簽名有不同情況
    ，無法找出一致性，故認為無法比對，但討論後認為有五個
    特徵比較不相符，最後的結論是不相符，而非無法比對，這
    跟伊初步鑑定不同等語（見92年度偵續一字第15號偵查卷第
    201 、237 頁），足見系爭租賃契約上「甲○○」之簽名及
    印文與被告在其他租賃契約上所為之簽名及印文，迥然不同
    ，益證系爭租賃契約上「甲○○」之簽名及印文確非被告所
    親為。
  (八)至本院90年度訴字第1589號民事判決，認定系爭租賃契約之
    「甲○○」印文與告訴人在該案中提出被告不爭執本票上印
    文相符，推定系爭租賃契約為真正，雖可供本案作為證據參
    考，然本院審理被告犯罪事實並不受該民事判決之拘束（最
    高法院29年上字第1090號判例參照）。
五、綜上所述，被告申告告訴人涉犯偽造租賃契約罪嫌，顯非完
    全出於憑空捏造，而是出於懷疑有此事實方提出告訴，尚難
    因丁○○罪嫌不足而為不起訴處分，即遽認被告有誣告之故
    意，是公訴人所持論據，尚不足為被告有罪之積極證明，基
    於無罪推定之原則，應為被告無罪判決之諭知。
據上論斷，應依刑事訴訟法第301 條第1 項，判決如主文。
本案經檢察官呂永魁到庭執行職務。
中    華    民    國    95    年    4     月    12    日
                  刑事第四庭審判長法  官  謝靜恆
                                  法  官  許碧惠
                                  法  官  周明鴻
以上正本證明與原本無異。
如不服本判決，應於判決送達後10日內，向本院提出上訴狀。
                                  書記官  楊哲偉
中    華    民    國    95    年    4     月    17    日


司法院資訊處製作；財團法人民間司法改革基金會備份。
